【裁判字號】    97,家訴,64
【裁判日期】    980403
【裁判案由】    給付扶養費
【裁判全文】
臺灣士林地方法院民事判決
原      告  甲○○
訴訟代理人  黃豪志律師
被      告  乙○○
上列當事人間請求給付扶養費事件，本院於民國98年3 月19日言
詞辯論終結，判決如下：
    主  文
被告應給付原告新臺幣65,290元，及自民國98年3 月20日起至兩
造婚姻關係消滅時止，按月給付原告新臺幣8,000 元。
原告其餘之訴駁回。
第1 項判決命被告給付新臺幣65,290元部分得假執行。
訴訟費用由被告負擔80% ，餘由原告負擔。
    事實及理由
一、本件原告起訴主張：
    (一)按夫妻互負扶養之義務，其負扶養義務之順序與直系血親
      卑親屬同，其受扶養權利之順序與直系血親尊親屬同。受
      扶養權利者，以不能維持生活而無謀生能力者為限。前項
      無謀生能力之限制，於直系血親尊親屬，不適用之。扶養
      之程度，應按受扶養權利者之需要與負扶養義務者之經濟
      能力及身分定之。民法第1116條之1 、第1117條、第1119
      條分別定有明文。而兩造於民國81年3 月間結婚至今，婚
      後分別育有2 女1 男，惟原告於95年間遭被告趕出家門，
      在外獨自生活，於97年3 月份返回娘家後，方遭原告之弟
      發見其精神異常，而送往蘇澳榮民醫院治療，目前仍在追
      蹤治療，已無謀生能力，且不能維持生活，故依法請求被
      告履行扶養義務給付扶養費。
    (二)又被告對原告負有扶養義務已如前述，而依內政部最低生
      活費統計一覽表所示，目前台灣省每人最低生活費為每月
      新臺幣（下同）9,829 元整，因考量目前原告仍有持續就
      醫之情形，爰以內政部之上開標準主張被告應給付之給付
      扶養費用等語，並聲明：(1)被告應自民國97年4 月起至兩
      造婚姻關係消滅時止，按月給付原告新臺幣9,829 元。(2)
      訴訟及聲請費用由被告負擔。
二、被告則以：伊經濟能力有困難，5 、6 年前脊椎受傷沒辦法
    謀生，且原告請求太高，伊1 個月給付2 、3 千元可以，因
    為家裡還有3 個小孩及母親要扶養。伊現在擔任建築雜工，
    搬忙搬東西，一天2,100 元，工作不一定，若沒工作父親有
    種田我去幫忙，我名下財產都是祖先留下來的，現在住家所
    坐落的土地，土地是祖先留下來的，房子則是母親的。伊不
    同意被告返家居住，因為被告母親也是患有與原告同樣的毛
    病，所以被告沒有辦法再照顧原告等語，資為抗辯，並聲明
    ：(1)原告之訴駁回。(2)訴訟費用由原告負擔。
三、原告主張兩造為夫妻關係，惟原告因罹患精神疾病，已無謀
    生能力，且不能維持生活，請求被告依臺灣省最低生活費標
    準按月給付原告扶養費9,829 元等情，已據原告提出戶籍謄
    本、蘇澳榮民醫院診斷證明書、全民健康保險重大傷病證明
    卡等件為證，即被告亦不爭執兩造為夫妻關係及原告患病之
    事實，惟否認應給付上開款項，並以前詞置辯，則本件應審
    究原告請求被告給付扶養費是否有理由﹖給付金額應為若干
    ﹖經查：
    (一)按夫妻互負扶養之義務，其負扶養義務之順序與直系血親
      卑親屬相同。受扶養權利者，以不能維持生活而無謀生能
      力者為限。前項無謀生能力之限制，於直系血親尊屬不適
      用之。因負擔扶養義務而不能維持自己生活者，免除其義
      務。但受扶養權利者，為直系血親尊親屬或配偶時，減經
      其義務。民法第1116條之1 、第1117條、第1118條分別定
      有規定。本件原告主張兩造為夫妻關係，現婚姻關係存續
      中，其因患有精神疾病致無謀生能力，且不能維持生活，
      已據原告提出上揭診斷證明書、重大傷病卡為證，且經本
      院函詢行政院國軍退除役官兵輔導委員會蘇澳榮民醫院結
      果，原告確實患有情感性精神病，致其現實感及判斷能力
      較差，社會及職業功能降低，處理事務能力偏低，有該院
      回函在卷可憑。另本院調取原告財產歸戶及所得資料結果
      ，原告名下並無財產，且自96年以後亦無任何所得紀錄，
      有稅務電子閘門財產所得調件明細表在卷可按，堪認原告
      確實不能維持生活而無謀生能力，而被告亦表明不願原告
      返家與其同住扶養（見98年2 月5 日及3 月19日言詞辯論
      筆錄），則原告請求被告給付扶養費，即無不合。
    (二)又原告請求被告自97年4 月起給付原告扶養費，其中自97
      年4 月1 日起至起訴前1 日即同年7 月14日止部分，屬起
      訴前已發生之扶養費，惟原告陳明其之前均由其2 名弟弟
      扶養（見本院98年3 月19日言詞辯論筆錄），可見原告受
      扶養之權利已因其弟給付而獲滿足，自無從再向被告請求
      給付扶養費用而重複受扶養，僅係代為支付扶養費之人得
      否向被告請求償還代墊付之扶養費，是原告請求被告給付
      本件起訴前即97年4 月1 日至同年7 月14日之扶養費部分
      ，即無理由，應予駁回。
    (三)次按，扶養之程度，應按受扶養權利者之需要，與負扶養
      義務者之經濟能力及身分定之，民法第1119條分別定有明
      文。本件原告主張被告應依內政部公告臺灣省最低生活費
      標準，按月給付原告扶養費9,829 元，固據提出歷年最低
      生活費標準表1 紙為證，但被告則以其仍需扶養3 名子女
      ，辯稱每月僅能給付2 、3 千元。查被告陳明現今不定期
      擔任建築雜工，工作時日薪2,100 元，若沒有工作時則幫
      忙其父親種田（見98年2 月5 日言詞辯論筆錄），而本院
      調取被告所得及財產歸戶資料結果，被告雖無所得紀錄，
      但其名下擁有坐落台北縣八里鄉○○○段9 筆土地，有稅
      務電子閘門財產所得調件明細表在卷可稽，固具一般資力
      ，惟被告陳明部分建地實為其現住祖厝坐落之土地，並非
      可隨時變現供作生活費，則原告固有不能維持生活致需仰
      賴被告扶養情事，但被告本身資力僅屬小康，又需負擔扶
      養子女重任，如因負擔扶養義務恐不能維持自己生活，是
      依前揭說明，即有減輕其義務必要，本院審酌上情，認被
      告對原告之扶養義務，以每月8,000 元為適當。又婚姻關
      係存續中，夫妻始有互負扶養之義務，如婚姻解消，則其
      扶養義務消滅，是被告應自本件起訴時即97年7 月15日起
      至兩造婚姻消滅時止，按月給付原告8,000 元。
四、按履行期未到期前，被告有到期不履行之虞，得請求將來給
    付之訴，民事訴訟法第246 條定有明文。本件被告對原告負
    有扶養義務，已如前述，惟被告自本件起訴後至今均未曾給
    付，除其中自97年7 月15日起至98年3 月19日本件言詞辯論
    終結日止，合計應給付65,290元外（8,000 元8 月又5 日
    =65,290 元，元以下4 捨5 入），其餘自98年3 月20日起至
    兩造婚姻關係消滅時止之部分，被告顯有到期不履行之虞，
    是原告對被告除請求已到期之金額外，並就尚未屆期之部分
    提起將來給付之訴，核無不合。從而，原告基於扶養請求權
    訴請被告給付扶養費用65,290元，及自98年3 月20日起至兩
    造婚姻關係消滅時止，按月給付原告8,000 元，為有理由，
    應予准許，逾此部分之請求則無理由，應予駁回。
五、末按命履行扶養義務之判決，應依職權宣告假執行，但以起
    訴前最近六個月分，及訴訟中履行期已到者為限，民事訴訟
    法第389 條第1 項第2 款定有明文。本件判決第1 項命被告
    一次給付新臺幣65,290元部分，係命被告履行扶養義務之判
    決，且於訴訟中履行期已到期，又未逾50萬元，爰依民事訴
    訟法第389 條第1 項第2 款、第5 款規定職權宣告假執行。
六、據上論結：依民事訴訟法第79條判決如主文。
中    華    民    國    98    年    4     月    3     日
                    家事法庭法  官  詹朝傑
以上正本證明與原本無異。
如對本判決上訴，應於判決送達後20日內向本院提出上訴狀。
中    華    民    國    98    年    4     月    3     日
                            書記官  劉雅萍


司法院資訊處製作；財團法人民間司法改革基金會備份。
